臺灣臺東地方法院刑事判決　　　　　　　　　　　　　　九十四年度選訴字第一號
　　公　訴　人　臺灣臺東地方法院檢察署檢察官
　　被　　　告　丁○○○
　　　　　　　　子○○
　　右　二　人
　　選任辯護人　吳漢成律師
　　被　　　告　癸○○
　　　　　　　　己○○
　辛○○
　　　　　　　　午○○
　　　　　　　　卯○○
　　　　　　　　丑○○
　　　　　　　　寅○○
　　　　　　　　乙○○
　　　　　　　　辰○○
　　　　　　　　巳　○
右列被告等因違反公職人員選舉罷免法等案件，經檢察官提起公訴（九十三年度選偵
字第三號、九十四年度選偵字第二號），本院判決如左：
    主  文
丁○○○、子○○、癸○○、己○○、辛○○、午○○、卯○○、丑○○、寅○○、
乙○○、辰○○、巳○均無罪。
    理  由
一、公訴要旨：
（一）公訴事實：被告丁○○○係任職於行政院原住民族委員會（以下簡稱原委會）
  之職員，並擔任「名碁」壘球隊之領隊，明知「名碁」球隊隊員多數係具有第
      六屆平地原住民立法委員選舉權人之資格，為感激原委會主任委員陳建年之提
      攜，圖使陳建年之女陳瑩能順利當選第六屆平地原住民立法委員，遂央請不知
      情之蔡世銘，向不知情之恆鑫國際有限公司尋求提供資金，再向國立政治大學
      體育部經營體育用品之李昌林訂購印製有「陳瑩」字樣之球衣、球帽及壘球打
      擊手套等物，於民國九十三年九月十八日，交由該球隊之教練即被告子○○陸
      續發給每位球員，央請球員中具有平地原住民身份者能支持候選人陳瑩。被告
      子○○則明知被告丁○○○所交付發予球員之上揭物品，係用以向球員行賄之
      物品，仍予以協助發放。被告癸○○、己○○、辛○○、午○○、卯○○、丑
      ○○、寅○○、乙○○、辰○○、巳○則明知被告丁○○○委由被告子○○所
      發放之上揭物品，在球衣上印有「陳瑩」字樣，為被告丁○○○用以央求投票
      支持候選人「陳瑩」之代價，仍於同年九月十八日起，陸續在被告子○○位於
      臺東市○○○路五七五巷八號之住處或球場中收受之。
（二）起訴法條：
      公職人員選舉罷免法第九十條之一第一項、刑法第一百四十三條第一項。
（三）起訴證據：
      (1)人證：證人蔡世銘、恆鑫公司會計鄭美娟、被告子○○、被告癸○○、被告
        丑○○、被告巳○、被告乙○○、被告寅○○、被告己○○、被告辛○○、
        被告卯○○、被告辰○○、被告午○○、球員吳正儀、呂英方、李陽生、戊○○、孫晉煌、庚○○之供詞。
      (2)物證：球衣十三件、球帽十二個、壘球打擊手套五個。
二、本院之判斷：
（一）訊據被告丁○○○、子○○、癸○○、己○○、辛○○、午○○、卯○○、丑
      ○○、寅○○、乙○○、辰○○、巳○等十二人均堅決否認有何投票行賄或投
      票受賄之犯行，被告丁○○○辯稱：「我並沒有賄選球員的意思，因這個球隊
      大家在一起很久了，當初是林春德立委的助理叫蔡世銘邀我的球隊去參加比賽
      ，我才問他有沒有贊助球衣，因為他之前曾經贊助我們球衣，是在兩年前的時
      候，他跟我說如果找到廠商的話再跟我聯絡，後來他電話通知我說他找到廠商
      了，叫我自己去訂做，到時候再向他請款，後來我就去找政大體育用品社，衣
      服作完後，我聯絡蔡世銘錢要如何支付，蔡世銘就跟我說他會叫廠商直接匯款
      給政大體育用品社，請政大體育用品社將發票寄給廠商，球衣的來源就是這樣
      子。我打慢壘已經十五年了，在臺東、臺北有看到球隊之球衣上常常有印人的
      名字，我認為那是在幫他打文宣，當時因為陳建年主委對我有提攜之恩，我就
      想幫他女兒陳瑩打知名度，我就問蔡世銘在球衣上面打名字有沒有關係，他說
      沒有關係，因為這是很普遍的事情，所以我就叫體育用品社打上陳瑩二個字於
      球衣上。上面的過程我們的球員都不知道，因為我人都在臺北上班，我是假日
      回來才在球場與他們打球，我跟其他球員的目的只是要打球，打球比賽就一定
      要穿制服，否則不能上場。」等語。被告子○○辯稱：發放球衣時，當時立委
      選舉還沒有登記，伊並未告知球員有關選舉的任何事情，且非原住民身分的球
      員也是發放，球衣是屬球隊所有，不是屬個人所有等語。被告癸○○、己○○
      、辛○○、午○○、卯○○、丑○○、寅○○、乙○○、辰○○、巳○等十人
      則均辯稱：伊等只是純粹為了打球，發放球衣時，並沒有提及選舉之事，伊等
      並沒有投票受賄之意思，且本件之球衣係球隊之財產，並非球員個人所有，球
      員若離開球隊，須將球衣交還球隊，是收到本件球衣並不影響選舉之意向等語
      。
（二）按犯罪事實應依證據認定之，無證據不得推定其犯罪事實；又不能證明被告犯
      罪者，應諭知無罪之判決，刑事訴訟法第一百五十四條、第三百零一條第一項
      分別定有明文。復按事實之認定，應憑證據，如未能發現相當證據，或證據不
      足以證明，自不能以推測或擬制之方法，為裁判基礎；且被告否認犯罪事實所
      持之辯解，縱屬不能成立，仍非有積極證據足以證明其犯罪行為，不能遽為有
      罪之認定，最高法院分別著有三十年度上字第一八三一號、四十年臺上字第八
      六號判例可資參照。末按公職人員選舉罷免法第九十條之一第一項之賄選罪係
      以對於有投票權之人，行求、期約或交付賄賂或其他不正利益，而約其不行使
      投票權或為一定之行使為構成要件；亦即須視行為人主觀上是否具有行賄之犯
      意，而約使有投票權人為投票權一定之行使或不行使；客觀上行為人所行求期
      約或交付之賄賂或不正利益是否可認係約使投票權人為投票權之一定行使或不
      行使之對價；以及所行求、期約、交付之對象是否為有投票權人而定。上開對
      價關係，在於行賄者之一方，係認知其所行求、期約或交付之意思表示，乃為
      約使有投票權人為投票權一定之行使或不行使；在受賄者之一方，亦應認知行
      賄者對其所行求、期約或交付之意思表示，乃為約使其為投票權一定之行使或
      不行使（最高法院九十二年臺上字第八九三號判例要旨參照）。經查：
    (1)本件之球衣、球棒及打擊手套係立法委員助理蔡世銘找恒鑫國際有限公司（以
      下簡稱恒鑫公司）贊助乙節，業據證人蔡世銘、恒鑫公司鄭美娟於檢察官偵查
      中到庭具結證述屬實，證人鄭美娟並具結證稱：伊公司並不知道球衣上要繡上
      「陳瑩」之字樣支持陳瑩，丁○○○及蔡世銘事先並未提起要用這筆贊助款支
      持陳瑩，伊公司只是單純贊助球隊，並非贊助候選人競選等語。此外，並有估
      價單及統一發票影本各一份在卷可稽，顯見本件球衣、球棒及打擊手套之來源
      係廠商單純贊助球隊之用，應與選舉無關。
    (2)發放本件繡有「陳瑩」字樣之球衣時，並未要求領到球衣之人須支持某特定候
      選人或負擔其他義務乙節，業據證人庚○○、丙○○及被告己○○於本院審理
      時到庭具結證稱屬實，並經證人吳正儀、李陽生、呂英方、孫晉煌於檢察官偵
      查中到庭具結證述無訛，前揭證人之證詞核與被告十二人供述之情節相符，應
      可採信，足證本件球衣等物發放時，並未以之約使投票權人為投票權之一定行
      使或不行使之對價。
    (3)證人即「名碁」壘球隊之前隊員林世傳、甲○○於本院審理時均到庭具結陳稱
      ：球衣是球隊之財產，伊等離隊時，均有將所領到之球衣交還球隊等語。足認
      被告十二人辯稱本件發放之球衣、球棒及打擊手套，均屬球隊之財產，而非球
      員個人所有，球員離隊時，應將所領到之球衣等物交還球隊之情，自屬信而有
      徵。
    (4)參之本件案發時，「名碁」壘球隊之隊員中，包含原住民及非原住民，而原住
      民及非原住民之球員均有領到本件球衣等物，顯見本件球衣等物之發放，係整
      體球隊正常運作下之舉動，並非特別針對有選舉權之原住民球員所為具有對價
      性之賄選行為。
    (5)第六屆立法委員選舉候選人登記期間，係自九十三年十月八日起至同年月十二
      日止，此有中央選舉委員會九十四年三月十日中選一字第○九四○○○一三六
      九號函附卷足憑，而本件發放球衣等物之時間在九十三年九月間，當時立法委
      員選舉候選人尚未公告登記，雖被告丁○○○於數月後之選舉前夕，基於私人
      情誼幫忙陳瑩向球員拉票，惟其於拉票時，並未向球員表明因其等有領到球衣
      等物，所以應支持陳瑩等語，是自不能僅憑被告丁○○○事後向球員拉票乙節
      ，即遽認其拉票行為與先前球衣等物之發放，有賄選之對價關連。
（三）綜上查證，足認被告十二人所辯，均可採信；本件球衣等物係廠商單純贊助球
      隊之物品，於發放時，並未約定使有投票權人為投票權一定之行使或不行使，
      而該球衣等物品，本質上為球隊之公物，並未歸屬球員個人所有，客觀上已非
      使投票權人為投票權之一定行使或不行使之對價，依前開最高法院九十二年臺
      上字第八九三號判例要旨，被告十二人所為，核與公職人員選舉罷免法第九十
      條之一第一項、刑法第一百四十三條第一項投票行賄及受賄罪之犯罪構成要件
      不合，尚難以該罪相繩。本件公訴意旨所憑事證尚無從形成被告十二人有罪論
      斷之確信，而刑事被告依法並無自證無罪之義務，此外，復查無其他積極事證
      足以證明被告十二人確有投票行賄、受賄之犯行，其犯罪不能證明，揆諸首揭
      法條、判例要旨及說明，應諭知被告十二人無罪之判決。
三、適用法律
    刑事訴訟法第三百零一條第一項。
本案經檢察官壬○○到庭執行職務
中      華      民      國    九十四    年      七      月     十四     日
                                臺灣臺東地方法院刑事第二庭
                                    審判長法  官  陳弘能
                                          法  官  林恒祺
                                          法  官  黃珮茹
右正本證明與原本無異。
如不服本判決，應於判決送達後十日內，向本院提出上訴狀。
                                          書記官  張建成
中      華      民      國    九十四    年      七      月     二十     日
